最高法院刑事判決　　　　　　九十六年度台上字第一八九三號
上　訴　人　甲○○
　　　　　　乙○○
　　　　　　丙○○
　　　　　　丁○○
　　　　　　戊○○
上 列 一人
選任辯護人　莊乾城律師
上列上訴人等因常業詐欺案件，不服台灣高等法院台中分院中華
民國九十三年一月二十日第二審判決（九十二年度上訴字第一三
三五號，起訴案號：台灣台中地方法院檢察署八十九年度偵字第
一九四五五號），提起上訴，本院判決如下：
    主  文
原判決撤銷，發回台灣高等法院台中分院。
    理  由
本件原判決認定上訴人甲○○（對外自稱強森）係台中市○○路
○段一八九號四樓菲比林娛樂事業機構（下稱菲比林機構）之負
責人並擔任總經理，上訴人乙○○（對外自稱林洋）擔任該機構
之副總經理，上訴人丙○○（對外自稱林岳或凱文）及何國政（
對外自稱「阿諾」或「博比」，檢察官另案偵辦）、另二名真實
姓名不詳，對外分別自稱「陳浩」、「陳維」之男子，均係擔任
該機構副理，廖怡婷（已判決無罪確定）則擔任會計。上訴人戊
○○為台中市○○街七二號康超貿易有限公司（下稱康超公司）
之負責人，僱用上訴人丁○○（對外自稱林中平，並為該公司主
任）及真實姓名不詳「張姓」女子、對外自稱張冠宇之男子，擔
任該公司之業務員。而某不詳姓名自稱「阿宗」男子，係台中市
○○○路三六七號三樓之三之「三星服裝公司」職員，陳志銘（
已判決無罪確定）則為台中市○○○街一一五號四樓百老匯舞廳
之人事經理。甲○○、乙○○、丙○○及何國政、自稱「陳浩」
、「陳維」等六人，於民國八十九年五月間，共同基於意圖為自
己不法所有常業詐欺犯意聯絡，先由甲○○以「菲比林機構」名
義對外徵人，在聯合報等報紙媒體分類廣告版面上刊登「新開幕
ＰＵＢ急徵現場幹部、兼職人員、服務人員、暑期工讀，以上人
員年滿十八歲／週薪制／無經驗可，月入五萬元以上，00－0
000000，洽會計」之內容或類此內容之廣告，誘使如原判
決附表所示男子，相繼於如該附表所示之時間至「菲比林機構」
面試謀職，並對到場之應徵者佯稱：工作內容係至ＰＵＢ從事清
理桌面、送飲料等服務性工作（亦偶有以播放錄影帶、書刊閱讀
等方式，暗示部分應徵者係陪伴女客之牛郎業），工作性質合法
且輕鬆，每十天可領得新台幣（下同）一萬五千元或每月可領得
約四、五萬元薪資，且有紅利可抽成，以此優渥工作條件為餌，
令應徵者陷於錯誤而生高度就職意願後，再設詞上班前須先繳交
手續費或西裝製裝費訂金，且須向有共同常業詐欺犯意聯絡之戊
○○經營之「康超公司」，或「阿宗」所任職之「三星服裝公司
」，訂購上班所需之西裝制服一套，由丙○○、「陳浩」、「陳
維」，及有共同常業詐欺犯意聯絡之丁○○，以及未有犯意聯絡
之廖怡婷（已判決無罪確定），分別予以量身，促使應徵者繳交
如原判決附表所示之手續費或西裝製裝費訂金、簽立服裝分期買
賣契約書及面額二萬元之本票，簽約後復向應徵者催收票款，致
如原判決附表所示部分應徵者以現金或刷卡給付之方式，繳納如
該附表所示款項予康超公司。戊○○、丁○○二人，另共同基於
行使偽造私文書之概括犯意聯絡，由戊○○擅自授權並推由丁○
○出面，連續冒用「林中平」名義，與應徵者簽立服裝分期買賣
合約及處理退貨事宜，於(1)八十九年六月十五日與陳俊程簽立附
條件買賣合約書，並於其上偽簽「林中平」之署押一枚。(2)八十
九年六月十六日與己○○簽立附條件買賣合約書，並於其上偽簽
「林中平」之署押一枚。(3)八十九年六月二十日於陳俊程之退回
衣物處理單據上偽簽「林中平」之署押一枚。(4)八十九年六月三
十日與賴裕傑簽立附條件服裝分期付款買賣同意書，並於其上偽
簽「林中平」署押一枚，且分別將上開契約書、單據，交予相對
人收執而行使之，所為足以生損害於「林中平」，及陳俊程、己
○○、賴裕傑等人。待應徵者完成訂購服裝手續後，甲○○等人
再約同其等於數日後，至「百老匯舞廳」或台中市○○路與公園
路交叉口之三商百貨大樓內，某不知名舞廳上班，並藉詞為求工
作順利，須包紅包予舞廳方面人員，要求其等繳交如原判決附表
所示金額之紅包予丙○○等人，待應徵者至百老匯舞廳報到後，
未有犯意聯絡之陳志銘，依慣例為上班者辦理就職手續，要求其
等簽立面額三千元之本票及員工合約書，迨應徵者正式於該店工
作後，另外告知：上班者須自行找女客人至該舞廳消費，方能由
其等介紹客源消費額中抽取四成傭金以為計酬，未按時上班者，
則須賠付高額違約金。前開應徵者因未有固定坐檯工作收入，始
知被騙。甲○○等十一人，並均恃前開各項詐騙所得維生等情。
因而撤銷第一審關於上訴人等五人部分之判決，改判仍論處其五
人共同常業詐欺罪刑，固非無見。
惟查：(一)、原判決認定甲○○、乙○○、丙○○及何國政、自稱
「陳浩」、「陳維」等六人，共同基於常業詐欺犯意聯絡，由甲
○○以「菲比林娛樂事業機構」名義，在聯合報等報紙媒體分類
廣告版面上刊登廣告對外徵人，令應徵者陷於錯誤而生高度就職
意願，甲○○等人再設詞上班前須先繳交手續費或西裝製裝費訂
金，且須向有共同常業詐欺犯意聯絡之戊○○所經營之「康超貿
易有限公司」，或「阿宗」所任職之「三星服裝公司」，訂購上
班所需之西裝制服一套，再由丙○○、「陳浩」、「陳維」，及
有共同常業詐欺犯意聯絡之丁○○，未有犯意聯絡之廖怡婷，分
別予以量身，促使應徵者繳交如原判決附表所示之手續費或西裝
製裝費訂金、簽立服裝分期買賣契約書及面額二萬元之本票，簽
約後復向應徵者催收票款，致如原判決附表所示部分應徵者以現
金或刷卡給付之方式，繳納如該附表所示款項予康超公司。戊○
○、丁○○二人，另共同基於行使偽造私文書之概括犯意聯絡，
由戊○○擅自授權並推由丁○○出面，連續冒用「林中平」名義
，與應徵者簽立服裝分期買賣合約及處理退貨事宜等情。如果無
訛，本件常業詐欺之共犯應為甲○○、乙○○、丙○○、何國政
、「陳浩」、「陳維」、戊○○、「阿宗」、丁○○等九人（另
廖怡婷、陳志銘二人業經判決無罪確定）。乃原判決事實一、理
由二卻又謂甲○○等「十一人」共犯，均恃前開詐騙所得維生云
云，自有認定犯罪事實之記載前後相齟齬之矛盾。又原判決事實
欄敘述戊○○另僱用「張姓」女子、及自稱「張冠宇」之男子為
業務員云云，並未認定其二人有何共同詐欺之犯意聯絡而共同實
施犯行之事實，但其理由欄（見原判決第十五頁第六、七行）卻
論述該「張姓」女子、「張冠宇」與上訴人甲○○等九人為共同
正犯，同屬矛盾。(二)、原判決理由甲、二之(二)謂甲○○、乙○○
、丙○○、戊○○及丁○○等人，以「菲比林機構」為核心組織
，先由甲○○等人於報紙刊載內容不實、條件優渥之徵人廣告，
誘使急於暑期謀職且涉世未深、智慮淺薄之男子前往面試，再採
水平聯合（菲比林機構－康超公司）及垂直聯合（菲比林機構－
百老匯舞廳）之分工方式，假藉獨立服飾及舞廳業之名，乘機多
方巧立名目對被害人予取予求，乃假徵人真詐財之犯罪行為云云
。如果無訛，似認「菲比林機構」與「康超公司」及「百老匯舞
廳」之人員間，有詐財之犯意聯絡或行為之分擔，但原判決理由
乙、三之(二)卻又謂「百老匯舞廳」，確有經營男公關之服務，陳
志銘亦有提供該項服務，並非臨時虛設之公司行號，依舞廳、牛
郎業之服務性質以觀，陳志銘於該舞廳內向被害人索取費用，或
令被害人簽立本票之所為，難認係詐欺之犯行。陳志銘所辯其與
「菲比林機構」之人員並無共同謀意詐欺之情事云云，尚堪採信
。亦無客觀證據可認「菲比林機構」有自被害人支出之此部分款
項中，收取一定比例之佣金，陳志銘所為尚非犯罪行為云云。且
未認定「百老匯舞廳」其他人員有何參與前開詐欺犯行，或與甲
○○等人有犯意聯絡之情形。原判決此部分理由論述亦有前後矛
盾之違誤。又原判決既敘明無客觀證據可認「菲比林機構」有自
被害人在百老匯舞廳上班所支出之款項中，收取一定比例之佣金
，更乏證據可認「菲比林機構」與「康超公司」，自被害人收取
款項中，有分紅之情形，卻仍將被害人所簽發交付「百老匯舞廳
」供上班擔保之本票，在原判決附表內列為上訴人等詐欺所得，
亦有事實認定與理由說明相矛盾之違誤。(三)、警詢時被害人賴裕
傑稱：「……由博比（指何國政）之男子帶同我至台中市○○○
街一一五號四樓百老匯俱樂部，要我簽立三千元本票一張，且告
訴我說該店係牛郎店，需自己找女客人至該店消費，從中抽取傭
金（係伴女客人喝酒及跳舞）作為我的薪水，並告知上班時如未
能請假需扣薪水多達十幾萬元，且分小組亦需由我給付予小組長
三千六百元……」；庚○○稱：「……後來於八十九年六月十六
日我再至漢口路三段一八九號四樓，乙○○稱要再繳五千元予該
公司（蔡員稱要包紅包予我要工作之處所人員）……」等語（台
灣台中地方法院檢察署八十九年度偵字第一九四五五號卷第八十
四頁被面、第八十七頁正面）。如果無訛，原判決理由甲二之(六)
說明丙○○於百老匯舞廳內，或於被害人被帶往該舞廳之前，以
教授舞蹈及介紹女客為由，藉詞要求被害人己○○等人包紅包而
收取如原判決附表所示之金額等情，業據告訴人己○○、王朝勤
、林培雋、賴裕傑、庚○○、陳俊程等人，於警詢中指訴明確等
語，而以之為上訴人等不利認定之論據，即與卷內被害人賴裕傑
、庚○○前述警詢筆錄資料之內容不盡相符，而有證據上理由矛
盾之可議。(四)、刑法上共同正犯之成立，除共同實行犯罪行為者
外，其就他人之行為負共同正犯之責者，以有犯意聯絡為要件。
戊○○、丁○○始終否認有前開犯行，戊○○於事實審辯稱「菲
比林機構」之服裝生意是伊自己看報紙去拉的，沒有給「菲比林
機構」抽成，因大多採分期付款方式，呆帳很多。又分期付款購
買之標的為西裝一套、襯衫兩件、領帶一條、皮帶一條，市價達
三萬元，被殺價至二萬二千元，利潤微薄，並無不法所有之意圖
，亦未施用詐術，只是單純民事上買賣之問題，伊不知「菲比林
機構」徵人之內容及過程，沒有詐騙訂製西服之「菲比林機構」
應徵者等語；丁○○辯稱伊只在「康超公司」任職，有到「菲比
林機構」為訂製西服之應徵者量身，起訴書附表記載之應徵者，
只有一、二到康超公司訂製西服，而伊於告訴人等向「康超公司
」訂製西服時，均會在交付定製者之收據上方，簽寫自己姓氏「
許」字表示負責，並無掩飾自己身分詐騙訂製西服者之情事等語
（第一審卷第四十四、一二八、一二九頁，原審卷壹第五十二、
一六二、一六三、一七七頁）。是「康超公司」承製「菲比林機
構」應徵者服裝之行為，究竟僅係「康超公司」與訂製者間，一
般民事上買賣契約之糾葛，抑或屬甲○○等詐騙行為之一部分，
尚非無疑。原判決僅以「康超公司」之戊○○、丁○○就本案與
「菲比林機構」間有密切合作關係，且甲○○於第一審時已坦認
戊○○及丁○○，知道菲比林公司在培訓牛郎，很清楚彼等之營
業項目等語，足見康超公司負責人戊○○及業務員丁○○，均知
悉「菲比林機構」當時以徵男公關為名而虛以購置服飾等情節，
並非偶一為之云云，即謂應徵之被害人須向有共同常業詐欺犯意
聯絡之戊○○所經營之「康超公司」訂購上班所需之西服一套，
再由丙○○、「陳浩」、「陳維」，及有共同常業詐欺犯意聯絡
之丁○○分別予以量身，認戊○○、丁○○與甲○○等人有常業
詐欺之犯意聯絡及行為分擔，論以常業詐欺之共同正犯，然對於
戊○○、丁○○究竟於何時，如何與甲○○等人為犯意聯絡，或
如何分擔何項詐術之實行，未詳加調查釐清，論述明白，其審理
猶有未盡，並有理由欠備之可議。又原判決事實欄認定上訴人等
與「阿宗」共同犯罪部分，其理由欄亦未敘明其憑以認定犯罪之
證據及理由，同屬理由不備之違誤。上訴人等上訴意旨分別指摘
原判決關於其本人部分不當，尚非全無理由，應認有撤銷發回更
審之原因。又依第一審判決書記載丁○○住台中市○○○街五十
七號十一樓；居台中市○○○路○段三十九巷十八號八樓之三，
第一審判決書向該二處所對丁○○送達，前者於九十二年五月二
十日，後者於同月二十一日均由大樓管理員收受（第一審卷第二
二七、二二八頁），丁○○於九十二年六月二日提起上訴，有無
逾期，更審時應先詳加究明釐清，併此敘明。
據上論結，應依刑事訴訟法第三百九十七條、第四百零一條，判
決如主文。
中　　華　　民　　國　九十六　年　　四　　月　 十二 　日
                      最高法院刑事第十二庭
                          審判長法官  池　啟　明
                                法官  王　居　財
                                法官  郭　毓　洲
                                法官  韓　金　秀
                                法官  黃　梅　月
      本件正本證明與原本無異
                                      書  記  官
中　　華　　民　　國　九十六　年　　四　　月　 十六 　日
                                                      Ｑ
